臺灣臺南地方法院民事判決　　　　94年度訴字第284號
原　　　告　丙○○
被　　　告　台南縣大內鄉農會
法定代理人　楊文章
訴訟代理人　乙○○
　　　　　　甲○○
上列當事人間請求第三人異議之訴事件，本院於民國94年6月9日
言詞辯論終結，判決如下：
  　主  文
原告之訴駁回。
訴訟費用由原告負擔。
    事實及理由
一、原告起訴主張：訴外人葉英俊曾邀同葉曾秀鑾、葉登贊為連
    帶保證人向被告借款新台幣（下同）4,000,000元，分別以
    葉曾秀鑾所有之台南縣大內鄉○○段352之1地號及葉英俊所
    有之同段413之1地號土地，設定4,500,000元之本金最高限
    額抵押權擔保，嗣因訴外人葉英俊、葉曾秀鑾、葉登贊積欠
    被告債務未能清償，被告乃持鈞院92年度促字第33355號支
    付命令及確定證明書為執行名義，聲請鈞院以93年度執字第
    17077號給付借款強制執行事件，查封執行上開土地及坐落
    同段413之1號土地上之777建號未保存登記建物1間及同段35
    2之1地號土地上之同段772建號、門牌號碼台南縣大內鄉內
    郭村7鄰2之11號未保存登記建物1間（住宅及雜間，一層，
    總面積320.56平方公尺，附屬建物：雨遮，面積46.62平方
    公尺）。惟上開772建號部分建物（住宅，一層，總面積260
    .83 平方公尺，附屬建物：雨遮，面積40.16平方公尺）（
    即後附之建物測量成果圖編號A及A'部分），乃原告於民國
    83年間自行出資興建而原始取得之建物，被告竟認葉曾秀鑾
    係所有，因而聲請對之強制執行，爰依強制執行法第15 條
    之規定，提起本件第三人異議之訴等語。並聲明：(一)鈞院93
    年度執字第17 077號給付借款強制執行事件，就原告所有坐
    落台南縣大內鄉○○段352之1地號土地上、772建號、門牌
    號碼台南縣大內鄉內郭村7鄰2之11號未辦保存登記建物（住
    宅，一層，總面積260.83平方公尺，附屬建物：雨遮，面積
    40.1 6平方公尺）（下稱系爭建物），所為之強制執行程序
    應予撤銷。(二)訴訟費用由被告負擔。
二、被告則以：訴外人葉曾秀鑾於86年12月26日提供台南縣大內
    鄉○○段352之1地號土地向被告借款時，曾出具切結書1紙
    ，切結上開土地上有系爭建物，確均屬切結書人所有，在該
    等不動產上現有未經保存登記之建築物或嗣後興建之一切建
    築改良物，願一併提供為擔保物等情。嗣於鈞院以93年度執
    字第17077號強制執行事件，查封系爭建物時，葉曾秀鑾之
    夫葉登贊在場並未表示異議；另上開土地葉曾秀鑾自83年6
    月起即以自己名義向台灣電力股份有限公司申請用電，並委
    託其開立於被告處之帳戶申請委託代繳至今，其帳戶內存款
    往來有50餘萬元，非無資金可資興建房屋；又原告對興建房
    屋之資金來源說詞反覆，且無確證，足見系爭建物乃葉曾秀
    鑾所有，而非原告所有至明。至證人李順福之證詞及原告提
    出之會單等，均不足以證明系爭建物為其出資興建；證人葉
    茹茵亦未證明系爭建物為原告出資興建，雖證人曾金發證稱
    系爭建物係原告給付其工資，然未證述實際出資者係何人，
    且曾金發為葉曾秀鑾之姪子，其證詞不免迴護，又葉曾秀鑾
    、葉曾淑貞、葉茹茵分別為原告之岳母、妻子、胞妹，自難
    期其證言公允，而不足採等語資為抗辯。並聲明：駁回原告
    之訴，訴訟費用由原告負擔。
三、兩造不爭執之事實：
  (一)坐落台南縣大內鄉○○段352之1地號土地，為訴外人葉曾秀
    鑾所有，上開土地上有同段第772建號、門牌號碼台南縣大
    內鄉內郭村7鄰2之11號未辦保存登記建物一間（住宅及雜間
    ，一層，總面積320.56平方公尺，附屬建物：雨遮，面積46
    .62 平方公尺），其中系爭建物乃後附測量成果圖編號A及
    A'所示之建物（住宅，一層，總面積260.83平方公尺，附屬
    建物：雨遮，面積40.16平方公尺）。
  (二)被告因訴外人葉英俊邀同葉曾秀鑾、葉登贊為連帶保證人向
    原告借款4,000,000元，分別以葉曾秀鑾所有之同段352之1
    地號、葉英俊所有之同段413之1地號土地，設定4,500,000
    元之本金最高限額抵押權擔保，因積欠其債務迄未清償，乃
    持本院92年度促字第33355號支付命令及確定證明書為執行
    名義，聲請本院以93年度執字第17077號給付借款強制執行
    事件，查封執行上開土地、坐落同段413之號土地上之777建
    號未辦保存登記建物及系爭建物。
  (三)被告以訴外人葉英俊邀同訴外人葉登贊為連帶保證人向原告
    借款650,000元、1,000,000元，以葉英俊所有之台南縣大內
    鄉○○段306地號土地，設定1,100,000元之本金最高限額抵
    押權擔保，因積欠其債務迄未清償，乃持本院93年度促字第
    10506號支付命令及確定證明書為執行名義，聲請本院以93
    年度執字第38085號給付借款強制執行事件併案執行。
  (四)葉曾秀鑾曾於86年12月26日出具抵押土地上未經保存登記建
    物均係其所有，在該等不動產上現有未經保存登記之建築物
    或嗣後興建之一切建築改良物，願一併提供為擔保物等情之
    切結書。
  (五)系爭建物未辦保存登記，並無稅籍資料，用電名義人自始至
    今均係訴外人葉曾秀鑾，並委託原告於其帳戶代繳電費。
  (六)93年8月16日本院就系爭未保存登記建物執行查封時，訴外
    人葉曾秀鑾之夫葉登贊在場，未表示意見，並在查封筆錄上
    簽名。
四、經查：本件原告主張被告因訴外人葉英俊、葉曾秀鑾、葉登
    贊積欠其債務迄未清償，乃聲請本院以93年度執字第17077
    號給付借款強制執行事件，查封坐落如附表所示之不動產及
    上開強制執行事件，並聲請查封葉英俊所有之台南縣大內鄉
    ○○段306地號土地，由本院以93年度執字第38085號給付借
    款強制執行事件併案執行，其強制執行程序仍未終結之事實
    ，業據本院調閱前述強制執行事件卷宗查明屬實，且為被告
    所不爭執，原告此部分主張，自堪信為真實。惟原告主張上
    開強制執行事件所查封系爭建物（未辦保存登記）係其所有
    ，而非債務人葉曾秀鑾所有乙節，則為被告所否認，並以前
    揭情詞置辯，是本件所應審究者乃系爭建物是否為原告所有
    ？茲查：
  (一)按第三人就執行標的物有足以排除強制執行之權利者，得於
    強制執行程序終結前，向執行法院對債權人提起異議之訴，
    強制執行法第15條前段定有明文；又強制執行法第15條所謂
    就執行標的物有足以排除強制執行之權利者，係指對於執行
    標的物有所有權、典權、留置權、質權存在情形之一者而言
    ；另民事訴訟如係由原告主張權利者，應先由原告負舉證之
    責，若原告先不能舉證，以證實自己主張之事實為真實，則
    被告就其抗辯事實即令不能舉證，或其所舉證據尚有疵累，
    亦應駁回原告之請求，最高法院亦分別著有44年台上字第
    721號判例及17年上字第917號判例可資參照。本件原告既主
    張系爭如附表所示之建物係其所有，因而提起本件第三人異
    議之訴，則揆諸前開說明，其自應就其主張之系爭建物係其
    所有之事實，舉證以實其說，合先敘明。
  (二)證人曾金發固到庭證稱：「83年間原告丙○○來找我，要我
    幫他興建（系爭建物），並告訴我何時要動工‧‧‧工程款
    都是（原告）丙○○支付的」等語（本院卷第36至38頁），
    惟交付工程款與實際出資係屬二事，尚難認證人曾金發前開
    工程款由原告交付之證述，即認原告為實際出資建造之人。
  (三)原告主張其興建系爭建物之部分資金，係於83年間標得之會
    款等情，雖據其舉證人即會首李順福為證（本院卷第97、98
    頁），提出會首證明書、會單為證（本院卷第43、44、101
    頁），惟為被告所否認，且依證人李順福證述及上開書證所
    載之內容觀之，僅能證明原告有加入會首李順福召集之外標
    制合會1萬元、2萬元各一會，然不能證明原告有於83年間標
    取全部會款，並將之用於給付系爭建物興建之工程款，自難
    援為有利於原告之證明。
  (四)原告主張其出資、付款情形：(1)原告先係陳述：「以83年跟
    會所（標）得的600,000元，84年自己在第一銀行赤崁分行
    帳戶一次領出600,000元（公司分紅存入）支付，其他於84
    年間零星給付」、「84年或85年1月有一次提出600,000元，
    請求向銀行（第一銀行北台南分行，現赤崁分行）調閱上開
    資金資料‧‧‧跟1萬元、2萬元的互助會，內標有20幾個會
    員，標得會款即一次支付」等語（本院卷第10、35至36頁）
    ，然核與證人曾金發證述：「（系爭建物之興建是否有簽訂
    合約？）沒有，但有約定我們每工作十天領一次工資。（有
    無約定建築主體要何時完工、全部工程款給付工資完畢？）
    我只有每工作十請領一次工程款。（原告如何給付工資？）
    每次包括材料費用給付我約10萬元左右，所有工程款於85年
    2月間才全部請款完畢，前後共計一百多萬元。請款次數前
    後共有約十幾次。最後一筆也只有一、二十萬元。」等語不
    符（本院卷第37頁），原告嗣改稱：「我會錢放在家裡，分
    次拿給證人曾金發的」等語（本院卷第38頁），其陳述前後
    已有不一致。(2)迨至本院向第一商業銀行赤崁分行函查原告
    於該行自93年1月1日起至85年3月31日止之帳戶存款往來資
    料，以查明原告帳戶內有無一次提領600,0 00元之紀錄後（
    查詢結果，並無此數額之交易，詳見本院卷第74至84頁該行
    函），原告又改稱：「約83年底我以1萬元、2萬元跟會的會
    款，分成20萬、30萬兩次給曾金發，另外10萬是薪水，84年
    間我陸續給付工程款約1、20萬元，手頭有錢就給他，不一
    定是薪水還是借款，84年底有一次給付50萬元，是向我妹妹
    借的，其餘約1、20萬元是5萬、1 0萬分次給付，是我的薪
    水，都是付現金」等語（本案卷第66頁），其陳述先後相異
    。(3)且原告陳稱：「我向妹妹借款50萬元有於88年4月23日
    自女兒薛茹茵台南市六信安和分社帳戶匯出50萬元至胞妹薛
    美燕帳戶。」等語（本院卷第66頁），雖據其舉證人薛美燕
    為證（本院卷第98頁），並提出匯款申請書、存摺為憑（本
    卷院第70、71頁），惟證人薛美燕為原告之胞妹，其證詞本
    難其公允，況縱認屬實，亦僅能證明原告有於84年底向其胞
    妹薛美燕借款500,000元，並於88年4月23日以原告女兒薛茹
    茵之台南市六信安和分社帳戶匯款返還，然該款項是否確為
    原告用以支付興建系爭建物之款項，尚乏直接之證明。(4)另
    原告陳述：「各階段工程進度完成後才付款」、「曾金發表
    示有錢再給他」等語（本院卷第37、66頁），已互有不一致
    ，且與證人曾金發證述：「（系爭建物之興建是否有簽訂合
    約？）沒有，但有約定我們每工作十天領一次工資。（有無
    約定建築主體要何時完工、全部工程款給付工資完畢？）我
    只有每工作十天請領一次工程款」等語（本院卷第37頁）迥
    異，明顯不實，而難信採。
  (五)至證人葉曾秀鑾、薛葉淑貞雖均證述系爭建物係原告出資興
    建等情（本院卷第39至40、41至42頁）。然證人葉曾秀鑾證
    述：「我女婿（原告）較認識曾金發，所以是我女婿問我（
    曾金發）建房子之技術如何，我認為可以，所以我有聯絡曾
    金發來興建，但洽談興建之細節我不懂，所以都是我女婿洽
    談的」等語，竟與證人曾金發證述：「我是認識原告之岳母
    ‧‧‧原告來找我之前，我並不認識他‧‧‧當初洽商建物
    興建的細節，是我與原告之岳母洽談的」等語相反，而曾金
    發係葉曾秀鑾之姪子，在原告結識與之結識前，葉曾秀鑾之
    應較為熟稔才是，故可見證人葉曾秀鑾之證言，乃有意迴護
    原告之詞，尚非真實。又證人薛葉淑貞固證述其對於本件付
    款方式及詳細情形均不清楚等語，惟倘系爭建物果係原告出
    資興建作為岳父岳母居住使用，證人身為人之子女妻，豈有
    對之毫無所悉、漠不關心之理？益證其所為證言，同屬附和
    原告陳詞，意在以避免系爭建物為被告查封拍賣，其所證述
    之情節，亦難憑信。
  (六)再者，葉曾秀鑾將系爭建物坐落之土地設定抵押權予被告，
 　 曾於86年12月26日出具切結書予被告，上開切結書載明：「
    ‧‧‧在該等不動產上（供抵押之土地），現另有未經保存
    登記之建築物，確屬立切結書人所有，且均未出租或設定其
    他負擔與他人，茲立切結書人特向貴會（被告）聲明：除後
    開不動產提供擔保已完成抵押權設定登記外，在該等不動產
    上現有未經保存登記之建築物或嗣後興建之一切建築改良物
    ，願一併提供為擔保物‧‧‧」等語，有原告所不爭執之切
    結書1紙在卷可稽（本院卷第17頁），故系爭建物雖未能為
    抵押權設定登記，仍為被告債權之附帶擔保品，而其夫葉登
    贊與葉曾秀鑾共同擔任其子葉英俊向被告為本件借款之連帶
    保證人，倘系爭建物非葉曾秀鑾所有，則原告於葉曾秀鑾等
    人將系爭建物用供為本件債權之擔保時，何未出面阻止，表
    示異議？
  (七)另葉曾秀鑾之夫葉登贊於本院查封執行系爭建物時在場，亦
    未表示異議，而在查封筆錄上簽名乙節，有93年8月16日查
    封筆錄附在本院93年度執字第17077號卷可稽，為兩造所不
    爭執，復經本院調閱上開執行卷宗核閱無誤，堪信屬實，是
    葉登贊於查封當時已知悉被告將系爭建物列為其債務人即其
    妻葉曾秀鑾財產而聲請執行，理應於查封時對執行書記官表
    示異議，並主張系爭建物非為葉曾秀鑾所有，然竟未陳述意
    見，益徵系爭建物非為原告所有。
  (八)綜上所述，原告先後陳述不一，又未提出任何確切之出資證
    明，尚難認前揭證人片面籠統或事後迴護之證述，即認原告
    為出資建造系爭建物之人，原告復未舉他證以實其說，是其
    主張為系爭建物之所有權人，並不足取。
五、從而，原告主張系爭建物係其所有，因而依強制執行法第15
    條之規定，提起本件第三人異議之訴，請求撤銷本院93年度
    執字第17077號給付借款執行事件，就系爭建物所為之強制
    執行程序，非有理由，不應准許。
六、本件事證已臻明確，兩造其餘攻擊防禦方法，因與本判決判
    斷結果不生影響，爰未逐一論述，併此敘明。
七、據上論結，本件原告之訴為無理由，爰依民事訴訟法第78條
    ，判決如主文。
中　　　華　　　民　　　國　　94　　年　 6　月　 23 　日
                        民事第三庭  法　官　郭貞秀
以上為正本係照原本作成
如對本判決上訴，須於判決送達後20日內向本院提出上訴狀
中　　　華　　　民　　　國　　94　　年 　6  月　 27   日
                                    書記官　陳慧玲
┌─────────────────────────────────────────────────┐
│附表：94年度訴字第284號　                                                                         │
├─┬───────────────────────┬─┬─────┬──────┬────────┤
│編│  土　　　　　地　　　　　坐　　　 　 落　　  │地│ 面　　積 │ 權 　利    │  備註          │
│  ├───┬────┬───┬───┬──────┤  ├─────┤            │                │
│號│縣　市│鄉鎮市區○　段　○ ○段 │  地　　號  │目│ 平方公尺 │ 範　 圍    │                │
├─┼───┼────┼───┼───┼──────┼─┼─────┼──────┼────────┤
│１│台南縣│ 大內鄉 │ 大內 │      │  352之1    │旱│   1823   │  全部      │葉曾秀鑾所有    │
├─┼───┼────┼───┼───┼──────┼─┼─────┼──────┼────────┤
│２│台南縣│ 大內鄉 │ 大內 │      │  413之1    │旱│   6390   │  全部      │葉英俊所有      │
└─┴───┴────┴───┴───┴──────┴─┴─────┴──────┴────────┘
┌─┬──┬───────┬───┬─────────────────┬────┬─────────┐
│編│    │              │建築式│　　　建物面積（平方公尺）　　    │  權利  │                  │
│  │    │基  地  坐  落│樣主要├───────────┬─────┤        │                  │
│  │建號│--------------│建築材│樓    層    面    積  │附屬建物主│        │ 備            註 │
│  │    │建  物  門  牌│料及房│                      │要建築材料│        │                  │
│號│    │              │屋層數│合　　　　　　　　計  │及用途    │  範圍  │                  │
├─┼──┼───────┼───┼───────────┼─────┼────┼─────────┤
│１│772 │台南縣大內鄉大│住宅、│一層：320.56          │ 雨遮：   │  全部  │ 未辦保存登記建物 │
│  │    │內段352之1地號│雜間  │合計：320.56          │ 46.62    │        │                  │
│  │    │--------------│      │                      │          │        │                  │
│  │    │台南縣大內鄉內│      │                      │          │        │                  │
│  │    │郭村7鄰2之11號│      │                      │          │        │                  │
├─┼──┼───────┼───┼───────────┼─────┼────┼─────────┤
│２│777 │台南縣大內鄉大│雜間  │一層：9.82            │          │  全部  │ 未辦保存登記建物 │
│  │    │內段413之1地號│      │合計：9.82            │          │        │                  │
│  │    │--------------│      │                      │          │        │                  │
│  │    │（無門牌）    │      │                      │          │        │                  │
└─┴──┴───────┴───┴───────────┴─────┴────┴─────────┘
